【裁判字號】    89,訴,131
【裁判日期】    890724
【裁判案由】    違反漁業法
【裁判全文】
臺灣苗栗地方法院刑事判決                          八十九年度訴字第一三一號
    公  訴  人  臺灣苗栗地方法院檢察署檢察官
    被      告  甲○○
                丙○○
右列被告因違反漁業法案件，經檢察官提起公訴（八十九年度偵字第七六五號），本
院判決如左：
    主  文
甲○○、丙○○共同違反採捕水產動物，不得使用毒物之規定，各處有期徒刑肆月。
扣案之必安住殺蟲劑壹瓶、漁網貳支，漁獲物變得之新台幣伍拾元均沒收。
    事  實
一、甲○○、丙○○二人非為試驗之目的，且未經主管機關許可，竟基於犯意之聯絡
    ，由丙○○購得必安住殺蟲劑一瓶，於民國八十九年二月十一日上午十一時五十
    分許，在苗栗縣大湖鄉新開村十七鄰十分野溪處之公共水域，共同持該殺蟲劑噴
    灑於該處溪面，並以甲○○所有之漁網採捕水產動物山鰱魚十九尾、溪蝦一隻，
    嗣同日上午十二時四十分許，為警當場查獲，並扣得上開殺蟲劑一瓶、魚網二支
    及漁獲物山鰱魚十九尾、溪蝦一隻（經警變賣，共得價金新台幣五十元）。
二、案經苗栗縣警察局大湖分局報請臺灣苗栗地方法院檢察署檢察官偵查起訴。
    理  由
一、訊據被告甲○○、丙○○坦承有於右揭時地採捕到水產動物山鰱魚十九尾、溪蝦
    一隻，惟矢口否認有上開使用毒物之犯行，均辯稱：殺蟲劑是為噴虎頭蜂、螞蟻
    、蚊子用的，並不是要毒魚用的，且為警查獲時該殺蟲劑尚餘四分之三之存量，
    當時二人尚有帶魚餌及釣竿一支，是去釣魚，於警訊時坦承是因聽不懂客家話，
    不知警察在問什麼，且因識字不多，故警訊筆錄看不懂，警察查獲時有帶錄影機
    應可當場錄影存證，且查獲時其二人正立於岸邊休憩，非如起訴書所述位於水深
    二、三十公分處，魚本來可以鑑定但已被警察變賣掉，是本案對被告如何毒魚，
    是否真有魚蝦遭毒害等犯罪構成要件、事實皆未見調查即逕予起訴，實嫌草率等
    語。
二、惟查：
    (一)被告二人對於右揭時地有持必安住殺蟲劑噴入溪水中，將溪中魚蝦毒昏後，加
      以撈捕等情，業據被告甲○○、丙○○於警訊時供承在卷，核與證人即現場查
      獲之警員乙○○、丁○○證述之情節相符，並有漁獲物標購金新台幣五十元、
      必安住殺蟲劑一瓶、漁網二支扣案可資佐證。
    (二)被告甲○○於偵訊時雖辯稱於警訊時是因聽不懂國語，並沒有如此說，於本院
      訊問時二人始又稱因不懂客家話，不知警察在問什麼，筆錄因識字不多故看不
      懂，其所供前後已有出入，且本案經訊問證人即製作警訊筆錄之警員乙○○、
      丁○○，均證稱：「（警訊）一開始是用國語，除非被告聽不懂才用客家話或
      台語訊問。本案被告二人都是用國語訊問，當時被告二人有看筆錄才簽名且未
      說不識字」，參以被告丙○○於警訊業已供陳其教育程度為國小，甲○○則供
      陳其教育程度為國中，則自應已具備足夠之識字能力，故所辯警訊筆錄是在聽
      不懂、看不懂下所作成的，應係事後卸責之詞，委不足採。
    (三)被告雖辯稱其在查獲地點是在釣魚，帶殺蟲劑是為防蚊蟲用，於查獲時尚剩四
      分之三，其並帶有釣桿及魚餌，故沒有毒魚。惟被告二人既自承進行溪釣，平
      日即以釣魚為與趣，則溪釣須以行進、移動之方式進行垂釣，其有效之防蚊蟲
      方式，應以防蚊液噴於身上以防止蚊蟲，始合於移動垂釣之目的，若果如被告
      二人所辯係以殺蟲劑噴灑之方式，應僅能在特定地點噴灑以清除蚊蟲，一旦換
      移地點，即須另行噴灑，效果顯然不彰。且若不使用防蚊液而僅以傳統之方式
      ，一般垂釣者通常亦選擇蚊香以在定點趨蟲，避免蚊蟲叮咬，而非以須時常噴
      灑殺蟲劑之方式，增添麻煩，此應為平日即以釣魚為與趣之被告二人所知曉。
      另質之被告亦自承當日於上午十一時五十分到達該處，十二時四十分許即被警
      察查獲，當時僅帶一支釣竿，查獲時被告甲○○是站在水深二、三十公分的水
      裡，則被告等是否確能於短短五十分鐘內完成所有準備工作，並僅憑一支釣竿
      即釣得魚獲物十九條，已難令人採信，而扣案之殺蟲劑，瓶子很輕，內應只剩
      一點點，業經本院當庭勘驗屬實，衡情案發至本院勘驗時只間隔五月餘，應無
      揮發如此迅速之可能，被告雖再辯稱殺蟲劑可能是警察放掉云云，惟警員既與
      被告並無怨隙，應無誣陷之可能，且參以證人即案發現場查獲之警員乙○○、
      丁○○於偵訊時業已表示查獲當時水中的魚蝦昏昏的，於本院調查時復證稱：
      「當時接獲線報是說有二人在查獲地點附近在毒魚，我們到時被告二人站在溪
      裡撈魚：：：當時甲○○手上拿的魚竿是收起來的，：：：當時殺蟲劑上尚濺
      有水珠」等語，是被告所辯在查獲地點是在釣魚，帶殺蟲劑是為防蚊蟲用，沒
      有毒魚云云，亦不足採信。
    (四)被告另辯稱查獲之魚本來可以鑑定但已被警察變賣掉，警察查獲時有帶錄影機
      應可當場錄影存證，故是否真有魚蝦遭毒害等犯罪構成要件、事實皆未見調查
      即逕予起訴，實嫌草率等。惟查認定犯罪事實所憑之證據，並不以直接證據為
      限，即綜合各種間接證據，本於推理作用，為認定犯罪事實之基礎，如無違背
      一般經驗法則，尚非法所不許，最高法院二十七年度滬上字第六四號、四十四
      年度臺上字第七○二號亦著有判例可資參照。
    (五)綜上所述，被告前開所辯皆係卸責之詞，不足採信，本件查獲魚獲，確非被告
      垂釣所得，而係被告二人以殺蟲劑於水中噴灑，使水產動因而昏迷或減低活動
      予以撈取之事證明確，其犯行堪以認定。
三、核被告二人所為，均係犯漁業法第四十八條第一項第一款之規定，應依同法第六
    十條第一項之規定處斷。爰審酌被告犯罪之動機、目的、以毒物方式捕魚，影響
    生態環境之程度及犯罪後猶飾詞否認，毫無悔意及檢察官之求刑等一切情狀，量
    處如主文所示之刑，以資懲儆。雖檢察官具體求處被告有期徒刑六月，惟審酌被
    告二人前無不良素行，所生危害非大，本院認檢察官之上開求處過重，附此敘明
    。扣案之採捕漁具（殺蟲劑一瓶、魚網二支）係被告甲○○、丙○○所有供犯罪
    所用之物、漁獲物（經警變賣共得新台幣五十元）係被告二人因犯罪所得之物，
    均應依漁業法第六十八條規定宣告沒收。
據上論斷，應依刑事訴訟法第二百九十九條第一項前段、漁業法第六十條第一項、第
四十八條第一項第一款、第六十八條，刑法第十一條前段、第二十八條，判決如主文
。
本案經檢察官蔡宗熙到庭執行職務。
中      華      民      國    八十九    年      七      月    二十四    日
                                     臺灣苗栗地方法院刑事庭
                                         審判長法  官  吳炳桂
                                               法  官  林誌誠
                                               法  官  黃建都
右正本證明與原本無異
如不服本判決，應於判決送達後十日內向本院提出上訴狀（應付繕本），上訴於臺灣
高等法院臺中分院。
               書記官  黃士益
中      華      民      國    八十九    年      七       月   二十五    日
附錄本案論罪科刑法條全文
漁業法第六十條第一項：違反第四十八條第一項各款規定之一者，處五年以下有期徒
刑、拘役或併科新台幣十五萬元以下罰金。


司法院資訊處製作；財團法人民間司法改革基金會備份。
